【裁判字號】    97,審訴,1186
【裁判日期】    971223
【裁判案由】    商業會計法等
【裁判全文】
臺灣高雄地方法院刑事判決          97年度審訴字第1186號
公  訴  人  臺灣高雄地方法院檢察署檢察官
被      告  甲○○
選任辯護人  林敏澤律師
            吳幸怡律師
上列被告因商業會計法等案件，經檢察官提起公訴（96年度偵緝
字第4060號），嗣因被告就被訴事實為有罪之陳述，本院依簡式
審判程序審理，判決如下：
    主  文
甲○○連續犯商業會計法第七十一條第一款之填製不實罪，處有
期徒刑伍月，如易科罰金，以銀元佰元即新臺幣玖佰元折算壹
日。又犯稅捐稽徵法第四十七條第一款之逃漏稅捐伍罪，各處有
期徒刑月，如易科罰金，以銀元參佰元即新臺幣玖佰元折算壹
日。又連續犯行使業務登載不實文書罪，處有期徒刑月。應執
行有期徒刑壹年陸月，如易科罰金，以銀元佰元即新臺幣玖佰
元折算壹日。緩刑年，並應向公庫支付新臺幣拾陸萬元。
    事  實
一、甲○○係址設高雄市三民區○○○路22號1 樓「雄轟汽車材
    料企業有限公司」（下稱雄轟公司）之負責人，且為商業會
    計法所規定之商業負責人，為從事業務之人。明知雄轟公司
    於民國91、92年間與附表一所示公司並無實際交易銷貨，亦
    無與附表二所示公司實際交易進貨之事實，竟基於填載不實
    會計憑證即統一發票以幫助他人逃漏稅捐之概括犯意，於民
    國91年7 月至92年6 月止，將所領用2 、3 聯式之統一發票
    ，連續虛開銷項發票予附表一所示公司，總發票金額達新台
    幣（下同）955 萬2942元，藉以充作附表一之公司之進項來
    源，扣抵附表一公司應繳納之稅額，連續幫助附表一公司逃
    漏稅額共47萬7,647 元（開立發票對象之公司、張數、發票
    金額、逃漏稅額均詳如附表一所示，起訴意旨誤載為47萬
    4,647 元）；復為扣抵前述因開立發票應繳納之稅額，另基
    於逃漏稅捐之犯意及基於行使登載不實文書罪之概括犯意，
    自附表二所示公司取得不實之統一發票充作雄轟公司進貨憑
    證，將上開不實之進項、銷項事實登載於其業務上製作營業
    人銷售額與稅額申報書檢附不實之統一發票明細表，分別於
    附表二所示之時間，向財政部高雄市國稅局申報雄轟公司各
    期進銷項稅額（營業稅以每2 月申報1 期），以此方式施用
    詐術逃漏如附表二所示之營業稅共9 萬6,492 元（取得發票
    之對象、張數、發票金額、申報營業稅時間、逃漏稅額均詳
    如附表二，逃漏稅額起訴意旨誤算為57萬4,140 元，業經更
    正），足生損害於稅捐機關對稅捐稽徵管理之正確性。
二、案經財政部高雄市國稅局函送臺灣高雄地方法院檢察署檢察
    官偵查起訴。
    理  由
一、本件被告甲○○所犯之罪，為死刑、無期徒刑、最輕本刑為
    3 年以上有期徒刑以外之罪，其於準備程序進行中，就被訴
    事實為有罪之陳述，經本院告知簡式審判程序之旨，並聽取
    檢察官及被告之意見後，裁定進行簡式審判程序。
二、上開犯罪事實，業據被告甲○○於本院審理之自白不諱，復
    有雄轟汽車材料企業有限公司開立不實發票金額彙整表、雄
    轟汽車材料企業有限公司進銷交易流程圖、雄轟汽車材料企
    業有限公司之營業稅稅籍資料查詢作業、雄轟汽車材料企業
    有限公司之高雄市國稅局三民稽徵所營利事業停業申請書、
    雄轟汽車材料企業有限公司申報書資料、法務部調查局彰化
    縣調查站92年9 月15日彰玖字第09262079710 號刑事案件移
    送書、法務部調查局彰化縣調查站93年7 月14日調南機防字
    第09376208090 號函、財政部臺灣省中區國稅局93年7 月1
    日中區國稅四字第0930042020號函、雄轟汽車材料企業有限
    公司之營業人進銷項交易對象彙加明細表（進項來源，88年
    1 月至91年6 月、91年7 月至92年6 月）、雄轟汽車材料企
    業有限公司之營業稅年度資料查詢進項來源明細排名前100
    名等資料在卷可參，足認被告之自白與事實相符，應堪採信
    。另被告所經營之雄轟公司逃漏稅額總計為9 萬6,492 元（
    如附表二之計算方式），業經財政部高雄市國稅局97年4 月
    23日以財高國稅審三字第0970026411號函覆在卷可查，並經
    公訴人以補充理由更正如上。從而，本件事證明確，應依法
    論科。
三、被告行為後，刑法、刑法施行法業已於94年2 月2 日、95年
    6 月14日修正公布，並均自95年7 月1 日施行，參酌最高法
    院95年5 月23日刑事庭第8 次會議決議，應依刑法第2 條第
    1 項之規定，為新舊法比較：
（一）修正前刑法第33條第5 款規定：「罰金：1 元以上。」修
      正後該款規定「罰金：新台幣1000元以上」，是比較新舊
      法結果，以舊法較有利於行為人。
（二）修正前具有刑法第55條牽連犯之關係者，從一重處斷，具
      有同法第56條連續犯之關係者，則以一罪論，然修正後之
      刑法業已刪除第55條牽連犯、第56條連續犯之規定，則被
      告所犯數罪即應依修正後之數罪併罰之規定分論併罰。此
      刪除雖非犯罪構成要件之變更，但顯已影響行為人刑罰之
      法律效果，自屬法律有變更，仍應比較新舊法之規定。是
      比較結果，修正後之規定並非較有利於被告。
（三）易科罰金之折算標準，經適用修正前刑法第41條、修正前
      罰金罰鍰提高標準條例第2 條（現已刪除）及現行法規所
      定貨幣單位折算新臺幣條例第2 條之結果，最高得以銀元
      300 元即新臺幣900 元折算1 日，依修正後刑法第41條之
      規定，則係以新臺幣1000元、2000元或3000元折算一日，
      比較結果，自以舊法有利於被告。
（四）又依刑法第51條定應執行刑時，「裁判確定前犯數罪，其
      中一罪在新法施行前者，亦應為新舊法比較。而修正前、
      後之刑法第53條，條次與文字均未作任何之更動，而修正
      前刑法第51條規定：「數罪併罰，分別宣告其罪之刑，依
      左列各款定其應執行者」，其中第5 款規定：「宣告多數
      有期徒刑者，於各刑中之最長期以上，各刑合併之刑期以
      下，定其刑期。但不得逾20年。」修正後該款則規定：「
      宣告多數有期徒刑者，於各刑中之最長期以上，各刑合併
      之刑期以下，定其刑期。但不得逾30年」比較結果，修正
      後刑法並未較有利於行為人，依刑法第2 條第1 項前段之
      規定，仍應依修正前刑法，定其應執行之刑。
（五）經綜合比較結果，新法對被告並非有利，應依刑法第2 條
      第1 項前段之規定，適用行為時法即修正前之刑法處斷之
      。
四、按被告行為後，商業會計法業於95年5 月24日修正公佈，同
    日施行，其中第71條第1 款，修正前、後其構成要件均屬相
    同，惟法定刑度自「5 年以下有期徒刑、拘役或科或併科新
    臺幣15萬元以下罰金」提高為「處5 年以下有期徒刑、拘役
    或科或併科新臺幣60萬元以下罰金」，其罰金刑部分，由新
    臺幣15萬元提高至新臺幣60萬元，自以修正前規定有利於被
    告。復按統一發票乃證明事項之經過而為造具記帳憑證所根
    據之原始憑證，商業負責人如明知為不實之事項，而開立不
    實之統一發票，係犯商業會計法第71條第1 款以明知為不實
    之事項而填製會計憑證罪，該罪為刑法第215 條業務上登載
    不實文書罪之特別規定，依特別法優於普通法之原則，自應
    優先適用，無論以刑法第215 條業務上登載不實文書罪之餘
    地（最高法院94年度臺非字第98號判決意旨參照）。
五、查被告係雄轟公司之登記負責人，屬商業會計法第4 條所稱
    之商業負責人，其明知雄轟公司並未銷貨予附表一所示之公
    司，竟虛開發票予附表一所示之公司。故核被告就附表一所
    為，係犯修正前商業會計法第71條第1 款商業負責人明知不
    實事項而填製會計憑證罪、稅捐稽徵法第43條第1 項之幫助
    逃漏稅捐罪。又雄轟公司為納稅義務人，被告為雄轟公司之
    負責人，故就附表二多次持營業人銷售額與稅額申報書申報
    不實營業稅所為，均係犯稅捐稽徵法第47條第1 款、第41條
    之公司負責人以不正當方法為納稅義務人逃漏稅捐罪、刑法
    第216 條、第215 條行使業務登載不實文書罪（申報書）。
    被告先後多次業務上登載不實之低度行為，應為其行使之高
    度行為所吸收，均不另論罪。被告多次填製不實會計憑證、
    幫助附表一所示之公司逃漏稅捐、行使業務上登載不實文書
    ，均時間緊接，所犯構成要件相同，顯係基於概括之犯意為
    之，應依修正前刑法第56條連續犯之規定，各論以一罪，並
    加重其刑。被告連續幫助他人逃漏稅捐罪與修正前商業會計
    法第71條第1 款之罪間，有方法目的之牽連關係，應從一重
    之修正前商業會計法第71條第1 款之連續填製不實會計憑證
    罪論處。另公司為法人，公司負責人為自然人，二者在法律
    上並非同一人格主體，公司負責人為公司之代表，其為公司
    所為之行為，應由公司負責，故公司負責人為公司以不正當
    方法逃漏稅捐，因納稅義務人為公司，所犯稅捐稽徵法第41
    條之罪，犯罪或受罰主體仍為公司，而非公司負責人個人，
    僅因公司於事實上無從擔負自由刑之責任，基於刑事政策之
    考量，故同法第47條第1 款將納稅義務人之公司應處徒刑之
    規定，轉嫁於公司負責人，是公司負責人依該條款而適用徒
    刑之處罰，乃屬代罰性質，並非因其本身之犯罪而負行為責
    任，是被告就附表二之以不正方法逃漏稅捐犯行，尚無構成
    連續犯之餘地。被告所犯上開連續填製不實會計憑證罪、連
    續行使業務登載不實文書、逃漏稅捐5 罪，犯意各別、行為
    互殊，罪名有異，應予分論併罰。
六、爰審酌被告身為納稅義務人即雄轟公司之負責人，原負有誠
    實申報稅捐之義務，竟逃漏營業稅，復虛偽登錄不實銷項憑
    證之發票資料，以幫助他人逃漏稅捐，有違國民應誠實納稅
    之義務，且破壞納稅之正確性、公平性，所逃漏營業稅額共
    9 萬6,492 元，幫助逃漏稅額共47萬7,647 元，尚非過鉅，
    事後於本院審理時已向財政部高雄市國稅局繳納92年度尚欠
    之營業稅款合計5 萬2,704 元，有繳款收據在卷可查，犯後
    坦承犯行，態度尚可等一切情狀，分別量處如主文所示之刑
    ，並諭知易科罰金之折算標準，及定應執行刑。
七、另中華民國96年罪犯減刑條例雖於95年7 月4 日公佈、於96
    年7 月16日施行，然按「本條例施行前，經通緝而未於中華
    民國96年12月31日以前自動歸案接受偵查、審判或執行者，
    不得依本條例減刑」，該條例第5 條定有明文。被告於94年
    11月21日經臺灣高雄地方法院檢察署發佈通緝，迄於96年12
    月15日始經緝獲，有通緝書、通緝案件移送書在卷可查，故
    被告於中華民國96年罪犯減刑條例96年7 月16日施行前經通
    緝，至該條例施行後始緝獲，而非自動到案，自不得依該條
    例減刑，附此敘明。
八、再刑法第74條有關緩刑之規定，業於94年1 月7 日修正公布
    ，並於95年7 月1 日施行。惟犯罪在新法施行前，新法施行
    後，緩刑之宣告，應適用新法第74條之規定，有最高法院95
    年度第8 次刑庭會議決議可資參照，是本件有關緩刑之宣告
    ，自應直接適用修正後之刑法第74條之規定。查被告前未曾
    受有期徒刑以上刑之宣告，有臺灣高等法院被告前案紀錄表
    可稽，犯後坦承犯行，顯有悔意，茲念其僅因一時失慮，致
    罹刑章，經此偵、審程序，應知所警惕，且並於本院審理時
    已清償尚積欠92年度之稅款合計5 萬2,704 元，業如上述，
    信無再犯之虞，再刑罰固屬國家對於犯罪之人，以剝奪法益
    之手段，所加之公法之制裁，惟其積極目的，則在預防犯人
    之再犯，故對於初犯，惡性未深者，若因偶然觸法，即置諸
    刑獄自非刑罰之目的，故認所宣告之刑以暫不執行為適當，
    爰依刑法第74條第1 項第1 款之規定，併予諭知緩刑3 年，
    以啟自新。惟考量被告上開犯罪情節，對公益之危害程度，
    認除上開緩刑之宣告外，另有科予被告一定負擔之必要，且
    經被告表示願意支付公庫16萬元，併依刑法第74條第2 項第
    4 款規定，諭知被告應向公庫支付16萬元，以收緩刑預防再
    犯之功效。
據上論斷，應依刑事訴訟法第273 之1 第1 項、第299 條第1 項
前段，95年5 月24日修正施行前商業會計法第71條第1 款，稅捐
稽徵法47條第1 款、第43條第1 項、第41條、刑法第11條前段、
第2 條第1 項前段，（修正前）第56條、刑法第216 條、第215
條、（修正前）第55條、（修正前）第51條第5 款、（修正前）
第41條第1 項前段、第2 項、刑法第74條第1 項第1 款、第2 項
第4 款，修正前罰金罰鍰提高標準條例第2 條，刑法施行法第1
條之1 ，判決如主文。
本案經檢察官乙○○到庭執行職務。
中    華    民    國    97    年    12    月    23    日
                  刑事第七庭  法  官  梁淑美
以上正本證明與原本無異。
如不服本判決應於收受本判決後10日內向本院提出上訴書狀，並
應敘述具體理由，如未敘述上訴理由者，應於上訴期間屆滿後20
日內補提理由書狀於本院（均須按他造當事人之人數附繕本）「
切勿逕送上級法院」。
中    華    民    國    97    年    12    月    23    日
                              書記官  林豐富
附錄本案論罪科刑法條：
稅捐稽徵法第41條
（逃漏稅捐之處罰）
納稅義務人以詐術或其他不正當方法逃漏稅捐者，處5 年以下有
期徒刑、拘役或科或併科新台幣6 萬元以下罰金。
稅捐稽徵法第43條
（教唆或幫助逃漏稅捐等之處罰）
教唆或幫助犯第 41 條或第 42 條之罪者，處 3 年以下有期徒刑、拘
役或科新台幣 6 萬元以下罰金。
稅務人員、執行業務之律師、會計師或其他合法代理人犯前項之
罪者，加重其刑至二分之一。
稅務稽徵人員違反第33條規定者，除觸犯刑法者移送法辦外，處
1 萬元以上5 萬元以下罰鍰。
稅捐稽徵法第47條
（法人或非法人團體負責人之刑責）
本法關於納稅義務人、扣繳義務人及代徵人應處徒刑之規定，於
左列之人適用之：
一、公司法規定之公司負責人。
二、民法或其他法律規定對外代表法人之董事或理事。
三、商業登記法規定之商業負責人。
四、其他非法人團體之代表人或管理人。
民國84年5 月19日修正（95年5 月24日修正前）商業會計法第71
條
商業負責人、主辦及經辦會計人員或依法受託代他人處理會計事
務之人員有左列情事之一者，處五年以下有期徒刑、拘役或科或
併科新台幣15萬元以下罰金：
一  以明知為不實之事項，而填製會計憑證或記入帳冊者。
二  故意使應保存之會計憑證、帳簿報表滅失毀損者。
三  意圖不法之利益而偽造、變造會計憑證、帳簿報表內容或撕
    毀其頁數者。
四  故意遺漏會計事項不為記錄，致使財務報表發生不實之結果
    者。
五  其他利用不正當方法，致使會計事項或財務報表發生不實之
    結果者。
中華民國刑法第216條
（行使偽造變造或登載不實之文書罪）
行使第210 條至第215 條之文書者，依偽造、變造文書或登載不
實事項或使登載不實事項之規定處斷。
中華民國刑法第215條
（業務上文書登載不實罪）
從事業務之人，明知為不實之事項，而登載於其業務上作成之文
書，足以生損害於公眾或他人者，處3 年以下有期徒刑、拘役或
5 百元以下罰金。
附表一：銷項發票部分—開立對象營業人（單位：新臺幣/ 元）
┌──┬─────┬─────┬──┬──────┬──────┐
│編號│營業人名稱│開立時間  │張數│發 票 金 額 │逃 漏 稅 額 │
├──┼─────┼─────┼──┼──────┼──────┤
│ 1  │鼎運通運有│91年12月至│ 10 │615萬7,900元│30萬7,895元 │
│    │限公司    │92年4 月  │    │            │（起訴意旨誤│
│    │          │          │    │            │載為304895元│
│    │          │          │    │            │）          │
├──┼─────┼─────┼──┼──────┼──────┤
│ 2  │金展盛工程│91年11月至│ 3  │177萬7,500元│8萬8,875元  │
│    │有限公司  │91年12月  │    │            │            │
├──┼─────┼─────┼──┼──────┼──────┤
│ 3  │中友車業有│91年9 月至│ 7  │100萬元     │5萬元       │
│    │限公司    │91年10月  │    │            │            │
├──┼─────┼─────┼──┼──────┼──────┤
│ 4  │寶月光科技│91年7 月至│ 1  │40萬7,142元 │2萬357元    │
│    │股份有限公│91年8 月  │    │            │            │
│    │司        │          │    │            │            │
│    │          │          │    │            │            │
├──┼─────┼─────┼──┼──────┼──────┤
│ 5  │安豐通運有│91年11月至│ 1  │16萬5,400元 │8,270元     │
│    │限公司    │91年12月  │    │            │            │
├──┼─────┼─────┼──┼──────┼──────┤
│ 6  │長生生物科│92年1 月至│ 1  │4萬5,000元  │2,250元     │
│    │技股份有限│92年2 月  │    │            │            │
│    │公司      │          │    │            │            │
│    │          │          │    │            │            │
├──┼─────┼─────┼──┼──────┼──────┤
│合計│          │          │ 23 │955萬2,942元│47萬7,647 元│
└──┴─────┴─────┴──┴──────┴──────┘
附表二：進項發票部分—取得對象營業人（單位：新臺幣/元）
┌──┬─────┬─────┬──┬──────┬──────┬─────┬───────┐
│編號│營業人名稱│申報日期  │張數│銷   售   額│稅        額│字軌號碼  │逃  漏  稅  捐│
├──┼─────┼─────┼──┼──────┼──────┼─────┼───────┤
│ 1  │曠達科技有│91年7 月至│1   │73萬5,012元 │3萬6,751元  │NX00000000│依據司法院大法│
│    │限公司    │91年8 月  │    │            │            │          │官議決第337 號│
│    ├─────┼─────┼──┼──────┼──────┼─────┤解釋意旨，有關│
│    │偟城有限公│同上      │1   │80萬元      │4萬元       │NX00000000│營利事業涉嫌無│
│    │司        │          │    │            │            │          │進、銷貨事實，│
├──┼─────┼─────┼──┼──────┼──────┼─────┤虛開及取得不實│
│ 2  │忠安科技股│92年1 月至│7   │360萬4,200元│18萬210元   │RU00000000│發票，應以虛報│
│    │份有限公司│92年2 月  │    │            │            │RU00000000│之進、銷項金額│
│    │          │          │    │            │            │RU00000000│使實際交易之應│
│    │          │          │    │            │            │RU00000000│納稅額減少，始│
│    │          │          │    │            │            │RU00000000│得依營業稅法第│
│    │          │          │    │            │            │RU00000000│51條第5 款規定│
│    │          │          │    │            │            │RU00000000│處罰。本案雄轟│
├──┼─────┼─────┼──┼──────┼──────┼─────┤公司涉案期間逃│
│ 3  │華碩通有限│91年11月至│3   │216萬8,976元│10萬8,449元 │QV00000000│漏營業稅額：（│
│    │公司      │91年12月  │    │            │            │QV00000000│虛進1,148萬   │
│    │          │          │    │            │            │QV00000000│2,788元－虛銷 │
├──┼─────┼─────┼──┼──────┼──────┼─────┤955萬2,942元）│
│ 4  │雙勝有限公│92年5 月至│2   │150萬元     │7萬5,000元  │TW00000000│×5%＝9萬6,492│
│    │司        │92年6 月  │    │            │            │TW00000000│元            │
│    │          │          │    │            │            │          │              │
├──┼─────┼─────┼──┼──────┼──────┼─────┤              │
│ 5  │羅特斯貿易│92年3 月至│7   │267萬4,600元│13萬3,730元 │SU00000000│              │
│    │有限公司  │92年4 月  │    │            │            │SU00000000│              │
│    │          │          │    │            │            │SU00000000│              │
│    │          │          │    │            │            │SU00000000│              │
│    │          │          │    │            │            │SU00000000│              │
│    │          │          │    │            │            │SU00000000│              │
│    │          │          │    │            │            │SU00000000│              │
├──┼─────┼─────┼──┼──────┼──────┼─────┤              │
│合計│          │          │21  │1,148萬2,788│57萬4,140元 │          │              │
│    │          │          │    │元          │            │          │              │
└──┴─────┴─────┴──┴──────┴──────┴─────┴───────┘


司法院資訊處製作；財團法人民間司法改革基金會備份。
